臺灣臺南地方法院民事判決　九十一年度訴字第三五號
　　原　　　告　　乙○○
　　被　　　告　　丁○○
　　訴訟代理人　　丙○○
　　被　　　告　　甲○○
　　　　　　　　　戊○○
右當事人間請求分割共有物事件，本院判決如左：
    主      文
兩造共有坐落台南縣後壁鄉○○段一五一二地號，地目雜，面積壹玖貳貳點伍柒平方
公尺之土地，分割如附圖（一）所示之分割方法，即：編號Ａ面積壹陸捌點貳伍平方
公尺及編號Ａ１面積壹捌點玖零平方公尺，合計面積壹捌柒點壹伍平方公尺分歸被告
戊○○取得；編號Ｂ面積柒零點肆壹平方公尺及編號Ｂ１面積捌伍點捌零平方公尺及
編號Ｂ２面積貳肆點參參平方公尺，合計面積壹捌零點伍肆平方公尺分歸被告甲○○
取得；編號Ｃ面積貳參點陸玖平方公尺及編號Ｃ１面積壹零肆點陸伍平方公尺及編號
Ｃ２面積貳參點陸陸平方公尺，合計面積壹伍貳平方公尺分歸原告乙○○取得；編號
Ｄ面積壹貳零柒點貳玖平方公尺及編號Ｄ１面積壹玖伍點伍玖平方公尺，合計面積壹
肆零貳點捌捌平方公尺分歸被告丁○○取得。
訴訟費用由被告戊○○負擔千分之九十七、被告甲○○負擔千分之九十四、被告丁○○負擔千分之七百三十，餘由原告負擔千分之七十九。
    事      實
甲、原告方面：
一、聲明：求為判決：如主文第一項所示。
二、陳述：
(一)緣坐落台南縣後壁鄉○○段一五一二地號，地目雜，面積一九二二點五七平方公
    尺之土地（以下簡稱系爭土地），為兩造分別共有，各人持分為原告乙○○持分
    六四００分之五０六、被告丁○○持分六四００分之四六七０、被告甲○○持分
    六四００分之六０一、被告戊○○持分六四００分之六二三，有土地登記簿謄本
    可稽。查附圖（一）編號Ａ及Ａ１位置現為被告戊○○使用；編號Ｂ及Ｂ１及Ｂ
    ２位置現為被告甲○○使用；編號Ｃ及Ｃ１及Ｃ２位置現為原告乙○○使用；編
    號Ｄ及Ｄ１位置現為被告丁○○使用。
(二)茲因兩造就系爭土地之分割經鈞院新營簡易庭九十年度營調字第一０三號調解不
    成立在案。該系爭土地並無不能分割之情形，且兩造屢次協商無法達成協議，為
    此訴請判決如聲明。
三、證據：提出台南縣後壁鄉○○段一五一二地號土地登記謄本及調解不成立證明書
    各一份，並聲請本院勘驗及測量。
乙、被告方面：
    被告丁○○、甲○○同意原告所提分割方案。茲就被告戊○○之聲明、陳述如后
    ：
一、聲明：求為判決：原告之訴駁回。
二、陳述：
(一)原告乙○○及被告丁○○、甲○○三人興建坐落於系爭土地上之建物均屬未保存
    登記之建物，且年代久遠，事實上已無經濟價值。
(二)本件如分割應分割如附圖（二）所示，編號Ａ、Ａ１、Ａ２、Ａ３部分面積共一
    八七點一五平方公尺分歸被告戊○○取得；編號Ｂ、Ｂ１、Ｂ２、Ｂ３部分面積
    共一八０點五四平方公尺分歸被告甲○○取得；編號Ｃ、Ｃ１、Ｃ２、Ｃ３、Ｃ
    ４部分面積一五０平方公尺分歸原告乙○○取得；編號Ｄ、Ｄ１、Ｄ２部分面積
    一四０二點八八平方公尺分歸被告丁○○取得，較符公平原則及分割後土地之利
    用，最具經濟效益。蓋：(1)符合公平原則：依被告戊○○所提出之分割方案，兩
    造所分得之土地都鄰省道台一號道路，價值上不會有差距，實在是符合公平原則
    之最佳方案。(2)分割後土地之利用，最具經濟效益：依被告戊○○所提出之分割
    方案，被告丁○○取土地，在現狀下已是兩面臨路，價值頗高，以現狀利用，已
    可達到既有經濟效益，將來計劃道路開通後，更是四面臨路，價值更是水漲船高
    ，故此分割方案對被告丁○○更為有益，至於，原告乙○○及被告甲○○、被告
    戊○○取得土地，均臨省道台一號道路，故三人均可以立即申請建照，建屋使用
    ，土地之利用最具經濟效益，故被告戊○○所提出之分割方案，對兩造均最為有
    利，實至灼然。
丙、本院依聲請勘驗系爭土地並函請台南縣白河地政事務所就兩造所提分割方案測量
    。
    理      由
一、本件原告起訴主張：坐落台南縣後壁鄉○○段一五一二地號，地目雜，面積一九
    二二點五七平方公尺之管爭土地，為兩造分別共有，各人持分為原告乙○○持分
    六四００分之五０六、被告丁○○持分六四００分之四六七０、被告甲○○持分
    六四００分之六０一、被告戊○○持分六四００分之六二三，有土地登記簿謄本
    可稽。查附圖（一）編號Ａ及Ａ１位置現為被告戊○○使用；編號Ｂ及Ｂ１及Ｂ
    ２位置現為被告甲○○使用；編號Ｃ及Ｃ１及Ｃ２位置現為原告乙○○使用；編
    號Ｄ及Ｄ１位置現為被告丁○○使用。茲因兩造就系爭土地之分割經鈞院新營簡
    易庭九十年度營調字第一０三號調解不成立在案。該系爭土地並無不能分割之情
    形，且兩造屢次協商無法達成協議，為此訴請判決分割如附圖（一）所示之分割
    方法，即：編號Ａ面積壹陸捌點貳伍平方公尺及編號Ａ１面積壹捌點玖零平方公
    尺，合計面積壹捌柒點壹伍平方公尺分歸被告戊○○取得；編號Ｂ面積柒零點肆
    壹平方公尺及編號Ｂ１面積捌伍點捌零平方公尺及編號Ｂ２面積貳肆點參參平方
    公尺，合計面積壹捌零點伍肆平方公尺分歸被告甲○○取得；編號Ｃ面積貳參點
    陸玖平方公尺及編號Ｃ１面積壹零肆點陸伍平方公尺及編號Ｃ２面積貳參點陸陸
    平方公尺，合計面積壹伍貳平方公尺分歸原告乙○○取得；編號Ｄ面積壹貳零柒
    點貳玖平方公尺及編號Ｄ１面積壹玖伍點伍玖平方公尺，合計面積壹肆零貳點捌
    捌平方公尺分歸被告丁○○取得等語。
二、被告丁○○、甲○○同意原告所提分割方案。被告戊○○則以：原告乙○○及被
    告丁○○、甲○○三人興建坐落於系爭土地上之建物均屬未保存登記之建物，且
    年代久遠，事實上已無經濟價值。 本件如分割應分割如附圖（二）所示，編號
    Ａ、Ａ１、Ａ２、Ａ３部分面積共一八七點一五平方公尺分歸被告戊○○取得；
    編號Ｂ、Ｂ１、Ｂ２、Ｂ３部分面積共一八０點五四平方公尺分歸被告甲○○取
    得；編號Ｃ、Ｃ１、Ｃ２、Ｃ３、Ｃ４部分面積一五０平方公尺分歸原告乙○○
    取得；編號Ｄ、Ｄ１、Ｄ２部分面積一四０二點八八平方公尺分歸被告丁○○取
    得，較符公平原則及分割後土地之利用，最具經濟效益。蓋：(1)符合公平原則：
    依被告戊○○所提出之分割方案，兩造所分得之土地都鄰省道台一號道路，價值
    上不會有差距，實在是符合公平原則之最佳方案。(2)分割後土地之利用，最具經
    濟效益：依被告戊○○所提出之分割方案，被告丁○○取土地，在現狀下已是兩
    面臨路，價值頗高，以現狀利用，已可達到既有經濟效益，將來計劃道路開通後
    ，更是四面臨路，價值更是水漲船高，故此分割方案對被告丁○○更為有益，至
    於，原告乙○○及被告甲○○、被告戊○○取得土地，均臨省道台一號道路，故
    三人均可以立即申請建照，建屋使用，土地之利用最具經濟效益云云，資為抗辯
    。
三、按各共有人得隨時請求分割共有物；又共有物之分割方法，不能協議決定者，法
    院得因任何共有人之聲請，命為原物之分配。民法第八百二十三條第一項前段、
    第八百二十四條第二項第一款分別定有明文。本件系爭土地為兩造所共有，有原
    告提出之台南縣後壁鄉○○段一五一二地號土地登記謄本可參。雙方既未定有不
    分割之特約，亦無因物之使用目的不能分割情事；茲兩造復不能達成分割協議，
    經本院九十年度營調字第一０三號調解不成立，亦有調解不成立證明書一份可稽
    。則原告右揭主張為真實，其起訴請求裁判分割，按諸前開說明，自無不合。
四、又按定共有物分割之方法，固可由法院自由裁量，惟仍應斟酌各共有人之意願、
    利害關係及其分得部分所得利用之價值等情形，定一適當公平之方法以為分割，
    最高法院八十四年度台上字第八七號裁判要旨可參。經查：系爭土地形狀為梯形
    ，東面隔同段一五０九地號土地再臨省道。又系爭土地上有原告乙○○及被告丁○○、甲○○自行興建之磚造平房，亦有被告戊○○之夫謝振聲允予黃德興搭建
    之鐵皮屋。業經本院勘驗及囑台南縣白河地政事務所鑑測，著有勘驗筆錄及複丈
　　成果圖可稽。則系爭土地所面臨之省道，將是系爭土地以後出入所在，且兩造分
　　別共有之土地，雖無分管契約，惟已各有使用位置可認。復依原告主張經被告丁○○、甲○○同意如附圖（一）所示之分割方案，分割後土地價值尚無顯著差異
　　，亦可避免如被告戊○○附圖（二）所示方案，分割後土地，原告乙○○及被告
　　丁○○、甲○○自行興建之磚造平房均應部份拆除，自以原告主張之附圖（一）
　　所示之分割方案符土地經濟利用及公平，被告戊○○之附圖（二）所示方案即不
　　足採。
五、綜上所述，原告主張系爭土地，兩造並無不分割之特約，又無不能分割之情事，
    自屬可信；則原告訴請裁判分割系爭土地，自無不合；本院審酌兩造之應有部分
    之比例及使用現狀，全體共有人分得之土地地形均完整並面臨道路狀況，及使系
    爭土地可充分利用並達最大經濟利益，並符合共有人分割之利益等情，認分割方
　　法以原告主張之方案為妥適：依附圖（一）所示之分割方法，即：編號Ａ面積壹
　　陸捌點貳伍平方公尺及編號Ａ１面積壹捌點玖零平方公尺，合計面積壹捌柒點壹
　　伍平方公尺分歸被告戊○○取得；編號Ｂ面積柒零點肆壹平方公尺及編號Ｂ１面
　　積捌伍點捌零平方公尺及編號Ｂ２面積貳肆點參參平方公尺，合計面積壹捌零點
　　伍肆平方公尺分歸被告甲○○取得；編號Ｃ面積貳參點陸玖平方公尺及編號Ｃ１
　　面積壹零肆點陸伍平方公尺及編號Ｃ２面積貳參點陸陸平方公尺，合計面積壹伍
　　貳平方公尺分歸原告乙○○取得；編號Ｄ面積壹貳零柒點貳玖平方公尺及編號Ｄ
　　１面積壹玖伍點伍玖平方公尺，合計面積壹肆零貳點捌捌平方公尺分歸被告丁○○取得，爰判決如主文第一項所示。
六、本件雖准原告之請求准予分割系爭土地，但被告等行為，按當時之訴訟程度，確
    為伸張或防衛其權利所必要，爰依民事訴訟法第八十一條第二款規定，命勝訴之
    原告亦負擔一部分（即按其應有部分比例）之訴訟費用，併此敘明。
七、結論：原告之訴為有理由，並依民事訴訟法第七十八條、第八十一條第二款、第
    八十五條第一項後段，判決如主文。
中　　　華　　　民　　　國　　九十一　　年　　　五　　　月　　二十九　　日
                                臺灣臺南地方法院民事第一庭
~B法　　　官　蘇清水
右為正本係照原本作成
如對本判決上訴，須於判決送達後廿日內向本院提出上訴狀
中　　　華　　　民　　　國　　九十一　　年　　　五　　　月　　二十九　　日
~B法院書記官　陳金堂
附圖：
